【裁判字號】    98,簡上,177
【裁判日期】    990316
【裁判案由】    拆屋還地等
【裁判全文】
臺灣板橋地方法院民事判決             98年度簡上字第177號
上  訴  人即
附帶被上訴人  乙○○
訴 訟 代理人  陳政律師
被 上 訴人即
附 帶 上訴人  丙○○
訴 訟 代理人  劉邦川律師
複 代 理  人  鄭玉鈴律師
上列當事人間拆屋還地等事件，上訴人對於中華民國98年6月17
日臺灣板橋地方法院板橋簡易庭98年度板簡字第1131號第一審判
決提起上訴，被上訴人提起附帶上訴，本院於99年3月2日言詞辯
論終結，判決如下：
    主  文
上訴及附帶上訴均駁回。
第二審訴訟費用關於上訴部分，由上訴人負擔；關於附帶上訴部
分，由附帶上訴人負擔。
原判決主文第一項關於「將4樓屋頂返還原告及共有人鄭進南」
部分，應更正為：「將4樓屋頂返還原告及共有人全體」。
    事實及理由
一、上訴人即附帶被上訴人（下稱上訴人）起訴主張：(一)坐落於
    台北縣永和市○○段871地號土地（下稱系爭土地）上之門
    牌號碼永和市○○路301號房屋，係民國66年間所建之4層加
    強磚造建物（下稱系爭建物，各層逕稱1、2、3、4樓房屋）
    ，其中1、2樓房屋（含系爭土地應有部分2分之1）於66年間
    登記為訴外人許鄭南進所有、3樓房屋（含系爭土地應有部
    分4分之1）於95年9月7日登記為上訴人所有、4樓房屋（含
    系爭土地應有部分4分之1）於79年間登記為被上訴人即附帶
    上訴人（下稱被上訴人）所有，4樓屋頂則為許南進及兩造
    所共有，供作各共有人公共使用及緊急避難之用，詎被上訴
    人竟於4樓屋頂增建5樓如原判決附圖（下稱附圖）D所示主
    體建物面積53.31平方公尺、附圖B所示鐵皮屋面積13.69平
    方公尺、附圖C所示遮雨棚面積2.15平方公尺、附圖E所示立
    面牆壁面面積34平方公尺、附圖F所示立面牆壁面面積2.0平
    方公尺、附圖G所示立面牆璧面積1.3平方公尺（以下合稱5
    樓增建物），並於5樓增建物屋頂再行增建附圖A所示鐵棚架
    面積36.86平方公尺（下稱6樓增建物），無權占有4樓屋頂
    ，且於4樓增建附圖H所示平台面積1.8平方公尺（下稱4樓增
    建物）無權占有系爭土地。(二)上訴人取得3樓房屋所有權後
    ，即花費鉅資裝潢，並於97年1月10日出租予訴外人甲○○
    ，租期1年，每月租金新台幣（下同）1萬2,500元，然甲○
    ○於簽訂租約後，發現裝設於3樓房屋陽台之瓦斯熱水器，
    因天井遭被上訴人增建之5、6樓增建物封死，無法排洩瓦斯
    廢氣，要求上訴人改善，否則不予承租，經上訴人實地勘驗
    ，確認被上訴人於4樓房屋通往屋頂平台私設鐵門加裝鑰匙
    ，防礙系爭建物住戶緊急逃難，並加蓋違章之5、6樓增建物
    影響系爭建物之載重設計及公共安全，且將天井部分予以封
    死，危及住戶之生命財產安全，即以存證信函促請被上訴人
    提出解決方案，惟遭退件，嗣甲○○以上訴人遲未解決天井
    排氣問題，遂於97年3月20 日與上訴人解除租約，致上訴人
    受有1年租金之損失計15萬元（12,500元×12 =150,000元）
    。(三)被上訴人未經共有人之同意，於系爭建物4樓屋頂加蓋5
    、6樓增建物，無權占有4樓屋頂，係無法律上之原因，受有
    相當於租金之利益，致上訴人受有損害，經計算每月租金利
    益，5樓增建物為1萬3,367元、6樓增建物為7,125元，合計2
    萬0,492元，上訴人應有部分為4分之1，應可請求被上訴人
    返還每月5,123元之不當得利，茲自上訴人取得所有權之95
    年9月7日起至97年3月6日止，計1年6個月，被上訴人應返還
    不當得利9萬2,214元，並應自97年3月7日起至返還系爭建物
    4樓屋頂之日止，按月返還5,123元。爰依民法第767條（第
    821條）、第184條第1項、第216條第l、2項、第179條之規
    定（即無權占有、侵權行為損害賠償、不當得利之法律關係
    ），求為命上訴人(一)應將4、5、6樓增建物拆除，將4樓屋頂
    返還上訴人及共有人鄭進南（上訴人於本院更正為：將4樓
    屋頂返還上訴人及共有人全體）。(二)應給付上訴人15萬元。
    (三)應給付上訴人9萬2,214元，及自97年3月7日起至返還4樓
    屋頂之日止，按月給付上訴人5,123元（原審判命被上訴人
    應將4、5、6樓增建物拆除，將4樓屋頂返還上訴人及共有人
    鄭進南，並駁回上訴人其餘之訴。上訴人就其敗訴部分提起
    上訴，被上訴人就其敗訴部分提起附帶上訴），並上訴聲明
    ：(一)原判決關於駁回上訴人下開之訴部分廢棄。(二)被上訴人
    應給付上訴人15萬元。(三)被上訴人應給付上訴人9萬2,214元
    ，及自97年3月7日起至返還4樓屋頂之日止，按月給付上訴
    人5,123元。就被上訴人之附帶上訴，則答辯聲明：附帶上
    訴駁回。
二、被上訴人則以：(一)依98年1月23日修正公布、同年7月23日施
    行之民法第820條第1項「共有物之管理，除契約另有約定外
    ，應以共有人過半數及其應有部分合計過半數之同意行之。
    但其應有部分合計逾三分之二者，其人數不予計算」規定，
    上訴人僅以應有部分4分之1，即起訴要求被上訴人拆除4、5
    、6樓增建物，並無理由。(二)被上訴人並未將天井封死，且
    系爭建物6樓係開放空間，亦不影響瓦斯廢氣排放，況上訴
    人將3樓房屋出租甲○○時，系爭建物之5、6樓增建物及天
    井突出物已經存在，加以系爭建物仍有其餘住戶居住，顯無
    影響公共安全，遑論上開情形，通常不會造成房屋無法出租
    之損害，自與上訴人、甲○○租賃契約之解除，欠缺因果關
    係，且系爭建物之4、5、6樓增建物，皆係被上訴人於79年6
    月11日向訴外人林吳秀鑾買受時即已存在，並非被上訴人所
    加蓋，被上訴人既無加害行為，亦無可歸責事由。(三)上訴人
    就5、6樓增建物並無任何出資，且4樓屋頂平台僅供逃生或
    休憩之用，不含出租使用之目的，是上訴人並無金錢上之損
    失，自不得請求返還相當租金之不當得利等語，資為抗辯，
    並附帶上訴聲明：(一)原判決不利於被上訴人部分廢棄。(二)上
    開廢棄部分，上訴人在第一審之訴及假執行之聲請均駁回。
    就上訴人之上訴，則答辯聲明：上訴駁回。
三、查坐落於系爭土地上之系爭建物，其中1、2樓房地為許鄭南
    進所有、3樓房地為上訴人所有、4樓房地為被上訴人所有，
    系爭土地及系爭建物4樓屋頂為許南進及兩造所共有，其上
    有附圖所示之4、5、6樓增建物，被上訴人為事實上處分權
    人之事實，有土地、建物登記謄本、勘驗筆錄在卷可稽（原
    審卷第12至17頁、第109至113頁），且為兩造所不爭執，堪
    信為真實。
四、上訴人主張(一)被上訴人之4、5、6樓增建物係無權占有系爭
    土地、系爭建物4樓屋頂，被上訴人應拆除並返還4樓屋頂予
    上訴人及全體共有人；(二)被上訴人將系爭建物之天井封死，
    使上訴人3樓房屋出租後解約，受有1年租金之損失15萬元，
    應負侵權行為損害賠償責任；(三)被上訴人之5、6樓增建物，
    無權占有4樓屋頂，每月相當租金之不當得利合計2萬0,492
    元，上訴人應有部分4分之1為5,123元，被上訴人應返還上
    訴人之不當得利為自其取得所有權之95年9月7日起至97年3
    月6日止之9萬2,214元，並自97年3月7日起至返還4樓屋頂之
    日止，按月返還5,123元等情，則為被上訴人所否認，並以
    前詞置辯。
    經查：
  (一)按「所有人對於無權占有或侵奪其所有物者，得請求返還之
    。對於妨害其所有權者，得請求除去之。有妨害其所有權之
    虞者，得請求防止之」、「各共有人對於第三人，得就共有
    物之全部為本於所有權之請求。但回復共有物之請求，僅得
    為共有人全體之利益為之」，民法第767條、第821條分別定
    有明文。被上訴人固抗辯依修正後民法第820條第1項「共有
    物之管理，除契約另有約定外，應以共有人過半數及其應有
    部分合計過半數之同意行之。但其應有部分合計逾三分之二
    者，其人數不予計算」之規定，上訴人就系爭土地、4樓屋
    頂之應有部分僅為4分之1，不得請求被上訴人拆除4、5、6
    樓增建物云云，惟上訴人係主張被上訴人無權占有之事實，
    請求排除侵害，並非就系爭土地、4樓屋頂之共有物為管理
    行為，是被上訴人所辯顯不可取。本件被上訴人之4、5、6
    樓增建物既無任何正當權源而占有系爭土地、4樓屋頂，依
    上開說明，上訴人自得請求被上訴人予以拆除並返還4樓屋
    頂予上訴人及全體共有人。
  (二)上訴人固主張被上訴人將系爭建物之天井封死，使上訴人3
    樓房屋出租後解約，受有1年租金之損失15萬元，應負侵權
    行為損害賠償責任云云。惟據原審97年7月25日勘驗筆錄記
    載：「．．．進入301號3樓．．．，發現廚房不到4樓的一
    半，剩下外面的那一段都保留原來的陽台狀態，通往天井的
    廚房外側，有伸出抽油煙機的排煙管，陽台有掛一個熱水器
    ，往下看二樓已經把天井鋪設水泥封死，他的頂板及天井部
    位，往上看可以看出4樓廚房地板是有一塊在三樓外面，．
    ．．」（原審卷第111頁），參以證人即被上訴人之父蘇宗
    國證稱：「四樓的房屋在七十九年間我出資買給相對人丙○
    ○，就登記在她名下，我買來的時候，五、六樓房屋就已經
    蓋好，到目前都沒有改建」、「（天井是誰在何時間加以封
    閉？．．．）天井沒有封閉，現在有通風。我們是認為原告
    （即上訴人）是晚上來照相，暗暗的，我們認為那是安全設
    備，不能封閉」等語（同上卷第48頁、第50頁），可見系爭
    建物之天井係2、3樓間遭封死，4樓部分則未封閉。至於證
    人甲○○雖稱：「（可否請你詳細描述是何處封死致無法排
    氣？）大門進去是客廳，浴室有小窗戶，窗戶外面是後陽台
    ，瓦斯爐就裝在後陽台上，後陽台只能往上去通風，但天井
    口已經被封住了」、「（如何確定被封住？）因為我往上看
    ，看不到天空。我住了一天，晚上要洗澡看到天井被封住了
    就不敢洗澡」等語（本院卷第113頁），然甲○○僅於夜間
    目視天井上方一次，以當時視線不佳之情況，實難確認其所
    見無誤，仍無法遽為有利上訴人之認定。遑論系爭建物4樓
    部分之天井縱曾封死，惟上訴人並未舉證證明係被上訴人所
    為，是本件自難認上訴人上開主張為可採。
  (三)系爭建物4樓屋頂，原為單純之平台，限供住戶休憩及緊急
    避難之用，依法並不能為任何增建，因其既本無任何遮蔽物
    存在，自無法居住使用或出租收益（例如土地得出租他人建
    築房屋、停車或擺攤等，而收取租金，但建物頂樓平台則無
    法為相同之使用收益），是被上訴人在4樓屋頂之5、6樓增
    建物應係防礙上訴人休憩及緊急避難使用之權益，而非侵害
    上訴人居住使用或出租收益之權利，雖被上訴人因其有事實
    上處分權之5、6樓增建物不法占用4樓屋頂而受有利益，究
    難認有使上訴人受有相當租金之損害，是上訴人請求被上訴
    人返還自95年9月7日起至返還4樓屋頂之日止，每月5,123元
    之不當得利，尚屬無據。
五、綜上所述，上訴人依民法第767條、第821條規定即無權占有
    之法律關係，請求被上訴人將系爭建物之4、5、6樓增建物
    拆除並返還4樓屋頂予上訴人及全體共有人，自屬應予准許
    ；至於上訴人依民法第184條第1項、第216條第l、2項、第
    179條規定即侵權行為損害賠償、不當得利之法律關係，請
    求被上訴人應給付上訴人15萬元、9萬2,214元，及自97年3
    月7日起至返還4樓屋頂之日止，按月給付上訴人5,123元，
    即屬不應准許。原審就上開應予准許部分，所為被上訴人敗
    訴之判決，並無不合，附帶上訴論旨指摘原判決此部分不當
    ，求予廢棄改判，為無理由。原審就上開不應准許部分，所
    為上訴人敗訴之判決，亦無不合，上訴論旨指摘原判決此部
    分不當，求予廢棄改判，為無理由。另原判決主文第1項關
    於「將4樓屋頂返還原告及共有人鄭進南」部分，業經上訴
    人更正聲明為：「將4樓屋頂返還原告及共有人全體」，爰
    予更正如主文第3項所示。
六、兩造其餘之攻擊或防禦方法及未經援用之證據，經本院斟酌
    後，認為均不足以影響本判決之結果，自無逐一詳予論駁之
    必要，併此敘明。
七、據上論結，本件上訴人之上訴及被上訴人之附帶上訴均為無
    理由，依民事訴訟法第436條之1第3項、第449條第1項、第
    78條，判決如主文。
中    華    民    國    99    年    3     月    16    日
                  民事第二庭    審判長法  官  陳麗玲
                                      法  官  鍾啟煌
                                      法  官  連士綱
以上正本證明與原本無異
本判決不得上訴
中    華    民    國    99    年    3     月    16    日
                                      書記官  吳俞玲

司法院資訊處製作；財團法人民間司法改革基金會備份。
